臺灣臺中地方法院民事判決　　　　　　 94年度家訴字第312號
原　　　告　癸○○
　　　　　　壬○○
　　　　　　子○○
　　　　　　辛○○
上　一　人
訴訟代理人　丁○○
　　　　　　庚○○
　　　　　　戊○○
上六人共同
訴訟代理人　施瑞章律師
被　　　告　乙○○
　　　　　　丙○○○
共　　　同
訴訟代理人　陳大俊律師
　　　　　　張秀瑜律師
　　　　　　丑○○
　　　　　　巳○○
　　　　　　己○○○
　　　　　　甲○○○
　　　　　　寅○○
　　　　　　卯○○
　　　　　　辰○○
上列當事人間請求土地所有權移轉登記等事件，本院於九十六年
四月九日言詞辯論終結，判決如下：
    主      文
被告乙○○應將坐落臺中縣大雅鄉○○段十之一地號面積二十四
平方公尺、同段十四地號面積一千五百四十平方公尺、同段十五
地號面積一千三百五十四平方公尺、同段二十地號面積二百一十
平方公尺、同段二十之一地號面積一百九十平方公尺土地所有權
應有部分各十萬分之六一七七辦理返還信託移轉登記為被告丙○○○、丑○○、己○○○、甲○○○、寅○○、卯○○、辰○○
、原告子○○、庚○○、辛○○、壬○○公同共有後，再移轉登
記為被告巳○○所有。並由被告巳○○移轉所有權應有部分各十
萬分之四九八登記為原告癸○○所有、移轉所有權應有部分各十
萬分之二四九一登記為原告戊○○所有、移轉所有權應有部分各
十萬分之三一八八為原告子○○、庚○○、辛○○、壬○○公同
共有。
訴訟費用由被告連帶負擔。
    事實及理由
壹、程序方面：
一、按訴狀送達後，原告不得將原訴變更或追加他訴。但有下列
    各款情形之一者，不在此限：一、被告同意者。二、請求之
    基礎事實同一者。三、擴張或減縮應受判決事項之聲明者。
    四、因情事變更而以他項聲明代最初之聲明者。五、該訴訟
    標的對於數人必須合一確定時，追加其原非當事人之人為當
    事人者。六、訴訟進行中，於某法律關係之成立與否有爭執
    ，而其裁判應以該法律關係為據，並求對於被告確定其法律
    關係之判決者。七、不甚礙被告之防禦及訴訟之終結者。民
    事訴訟法第二百五十五條第一項，定有明文。查（一）本件
    原告於民國九十四年九月十四日起訴之聲明為：被告乙○○
    應將坐落臺中縣大雅鄉○○段十之一地號面積二十四平方公
    尺、同段十四地號面積一千五百四十平方公尺、同段十五地
    號面積一千三百五十四平方公尺、同段二十地號面積二百一
    十平方公尺、同段二十之一地號面積一百九十平方公尺土地
    中面積六十二坪即二０四點九六平方公尺辦理返還信託移轉
    登記為被告丙○○○、丑○○、己○○○、甲○○○、寅○○、卯○○、辰○○、原告子○○、庚○○、辛○○、壬○○公同共有後，再移轉登記為被告巳○○所有，並由被告巳
    ○○移轉所有權五坪即十六點五三平方公尺登記為原告癸○○所有、移轉所有權二十五坪即八二點六四平方公尺登記為
    原告戊○○所有、移轉所有權三十二坪即一０五點七九平方
    公尺為原告子○○、庚○○、辛○○、壬○○四人公同共有
    。（二）原告嗣於九十五年一月二十三日變更聲明為：被告
    乙○○應將坐落臺中縣大雅鄉○○段十之一地號面積二十四
    平方公尺、同段十四地號面積一千五百四十平方公尺、同段
    十五地號面積一千三百五十四平方公尺、同段二十地號面積
    二百一十平方公尺、同段二十之一地號面積一百九十平方公
    尺土地所有權應有部分各十萬分之六一七七辦理返還信託移
    轉登記為被告丙○○○、丑○○、己○○○、甲○○○、寅
    ○○、卯○○、辰○○、原告子○○、庚○○、辛○○、壬○○公同共有後，再移轉登記為被告巳○○所有，並由被告
    巳○○移轉所有權應有部分各十萬分之四九八登記為原告癸○○所有、移轉所有權應有部分各十萬分之二四九一登記為
    原告戊○○所有、移轉所有權應有部分各十萬分之三一八八
    為原告子○○、庚○○、辛○○、壬○○四人公同共有。（
    三）原告於九十五年六月十二日追加備位聲明：被告乙○○
    應將坐落台中縣大雅鄉○○段十之一地號面積二十四平方公
    尺、同段十四地號面積一五四０平方公尺、同段十五地號面
    積一三五四平方公尺、同段二十地號面積二一０平方公尺、
    同段二十之一地號面積一九０平方公尺土地所有權應有部分
    各十萬分之六一七七辦理返還信託移轉登記為被告巳○○所
    有，再由被告巳○○移轉所有權應有部分各十萬分之四九八
    登記為原告癸○○所有、移轉所有權應有部分各十萬分之二
    四九一登記為原告戊○○所有、移轉所有權應有部分各十萬
    分之三一八八為原告子○○、庚○○、辛○○、壬○○共同
    共有。（四）原告再於九十六年一月二十五日追加備位聲明
    （一）為：被告乙○○應將坐落臺中縣大雅鄉○○段十之一
    地號面積二十四平方公尺、同段十四地號面積一千五百四十
    平方公尺、同段十五地號面積一千三百五十四平方公尺、同
    段二十地號面積二百一十平方公尺、同段二十之一地號面積
    一百九十平方公尺土地所有權應有部分各十萬分之六一七七
    辦理返還信託移轉登記為被告巳○○所有，並由被告巳○○
    移轉所有權應有部分各十萬分之四九八登記為原告癸○○所
    有、移轉所有權應有部分各十萬分之二四九一登記為原告戊○○所有、移轉所有權應有部分各十萬分之三一八八為原告
    子○○、庚○○、辛○○、壬○○四人公同共有。備位聲明
    （二）為：被告乙○○應將坐落臺中縣大雅鄉○○段十之一
    地號面積二十四平方公尺、同段十四地號面積一千五百四十
    平方公尺、同段十五地號面積一千三百五十四平方公尺、同
    段二十地號面積二百一十平方公尺、同段二十之一地號面積
    一百九十平方公尺土地所有權應有部分各十萬分之六一七七
    辦理返還信託移轉登記為被告丙○○○、丑○○、己○○○
    、甲○○○、寅○○、卯○○、辰○○、原告子○○、庚○○、辛○○、壬○○公同共有後，再移轉登記為被告巳○○
    所有，及被告丑○○、巳○○應連帶給付原告癸○○新臺幣
    三十萬元，連帶給付原告戊○○新台幣一百五十萬元，連帶
    給付原告子○○、庚○○、辛○○、壬○○新台幣一百九十
    二萬元，暨均自民國八十九年一月二十六日起至清償日止按
    年息百分之五計算之利息。經核原告上述變更及追加聲明，
    均不甚礙被告之防禦及訴訟之終結，揆諸前揭法條之規定，
    原告上開聲明之變更及追加，自應准許，先予敘明。
二、本件被告丑○○、巳○○、己○○○、甲○○○、寅○○、
    卯○○未於言詞辯論期日到場，被告辰○○未於最後言詞辯
    論期日到場，核無民事訴訟法第三百八十六條各款所列情形
    ，爰依原告之聲請，由其一造辯論而為判決。
貳、實體部分：
一、原告起訴主張：
（一）被告丙○○○、丑○○，原告子○○、庚○○、辛○○、
      壬○○，被告己○○○、甲○○○、寅○○、卯○○、辰
      ○○等十一人均係魏金火（於八十四年一月十日死亡）之
      法定繼承人。原告子○○、庚○○、辛○○、壬○○則係
      魏淑英（於八十九年七月二十三日死亡）之法定繼承人。
（二）七十九年九月十八日，已故之魏金火、被告乙○○、丑○○、巳○○、卯○○、辰○○、與訴外人午○○○、魏謝
      素真，共同簽訂協議書，以書面文書明白確認：門牌號碼
      臺中縣大雅鄉○○村○○路六之一號、六之二號工廠之土
      地及建物，即坐落臺中縣大雅鄉○○段十之一地號（二十
      四平方公尺，合七．二六坪）、同段十四地號（一千五百
      四十平方公尺，合四百六十五．八五坪）、同段十五地號
      （一千三百五十四平方公尺，合四百零九．五八五坪）、
      同段二十地號（二百十平方公尺，合六十三．五二五坪）
      、同段二十之一地號（一百九十平方公尺，合五十七．四
      七五坪）土地，及其上第十三建號、第十四建號、第十五
      建號、第十六建號建物（下稱系爭房地）雖登記為被告乙○○所有，但事實上系爭房地實為已故魏金火與被告乙○○所共有，應有部分各為二分之一，並由魏金火將其應有
      部分信託在被告乙○○名下；並約定魏金火願將系爭房地
      之所有權二分之一平均分配予三位媳婦，即被告巳○○及
      訴外人魏謝素真、午○○○，各取得持分各六分之一，並
      明定自八十年農曆元月一日起生效履行。綜上事實，系爭
      房地係魏金火、被告乙○○各出資一半購買，魏金火將土
      地及房屋所有權應有部分二分之一，信託登記在乙○○名
      下。魏金火已於八十四年一月十日死亡，乙○○即應將系
      爭房地應有部分二分之一返還信託物予魏金火之全體繼承
      人所有，魏金火之全體繼承人再將系爭房地應有部分各六
      分之一辦理所有權移轉登記為被告巳○○、訴外人魏謝素
      真、午○○○所有。
（三）八十九年一月二十日，癸○○、謝素真（即）魏謝素真、
      戊○○、魏淑英（即謝魏淑英）（四人合稱為乙方）、丑
      ○○（稱為甲方）、巳○○為丑○○之連帶保證人共同簽
      訂協議書，丑○○積欠癸○○等四人新台幣（以下同）五
      百一十萬元，願以上揭台中縣大雅鄉○○村○○路六之一
      、六之二號工廠約一千坪持分六分之二土地抵償債務：癸○○之債權額為三十萬元，丑○○與巳○○應負連帶義務
      辦理所有權移轉登記五坪即應有部分各十萬分之四九八移
      轉登記予原告癸○○所有，作為抵償債務；戊○○之債權
      額為一百五十萬，丑○○與巳○○應負連帶義務辦理所有
      權移轉登記二十五坪即十萬分之二四九一予原告戊○○所
      有，作為抵償債務；魏淑英之債權額為一百九十萬餘元，
      丑○○與巳○○應負連帶義務辦理所有權移轉登記三十二
      坪即十萬分之三一八八予魏淑英（即原告子○○、庚○○
      、辛○○、壬○○）所有，被告丑○○亦坦承此事。然丑
      ○○、巳○○迄未履行移轉土地所有權以為清償債務之義
      務。魏金火已死亡，被告張淵真依上開七十九年九月十八
      日協議書約定，應返還信託土地辦理所有權移轉登記為魏
      金火之全體繼承人所有後，再由繼承人移轉六十二坪土地
      為被告巳○○所有，被告巳○○即應履行債務義務，將上
      開面積土地所有權分別移轉登記為原告癸○○、戊○○及
      謝魏淑英之繼承人即原告子○○、庚○○、辛○○、壬○○所有。
（四）承上所述，被告巳○○基於七十九年九月十八日之協議書
      ，而有代位魏金火之全體繼承人向被告乙○○請求履行移
      轉系爭房地六分之一之權利，而被告巳○○與原告等人於
      八十九年一月二十五日所為債務抵償契約，即係本於此債
      權所為抵償約定，因其怠為請求，原告等人始基於抵償契
      約約定之債權人地位，代位被告巳○○，向魏金火之全體
      繼承人，再向被告乙○○請求履行給付系爭土地、建地。
      從而，本件並非係巳○○對於共同共有物之處分或債權約
      定，而係原告等人代位巳○○基於七十九年九月十八日協
      議書所定，對魏金火及被告乙○○履行協議之債權請求，
      而與繼承之法律關係，及共同共有物之處分無關。
（五）又八十九年一月二十五日簽訂之協議書屬債權契約性質，
      僅生拘束債務人之效力，並非公同共有物之物權處分行為
      ，不生無權處分之問題。再者，被告丑○○、巳○○以土
      地抵償債務，其意思表示並非以特定位置之土地為給付標
      的，而係著重於土地一定數量為給付標的，並非以不能之
      給付為契約之標的。退步言，縱認有以特定位置土地為清
      償而致標的不能確定，被告巳○○以連帶保證人義務負有
      連帶清償丑○○積欠原告債務之契約仍然有效。是被告丑
      ○○、巳○○仍須負連帶清償之責。為此爰依代位權、信
      託物返還請求權、系爭協議書之約定提起本件訴訟。（一
      ）先位聲明：被告乙○○應將坐落臺中縣大雅鄉○○段十
      之一地號面積二十四平方公尺、同段十四地號面積一千五
      百四十平方公尺、同段十五地號面積一千三百五十四平方
      公尺、同段二十地號面積二百一十平方公尺、同段二十之
      一地號面積一百九十平方公尺土地所有權應有部分各十萬
      分之六一七七辦理返還信託移轉登記為被告丙○○○、丑
      ○○、己○○○、甲○○○、寅○○、卯○○、辰○○、
      原告子○○、庚○○、辛○○、壬○○公同共有後，再移
      轉登記為被告巳○○所有，並由被告巳○○移轉所有權應
      有部分各十萬分之四九八登記為原告癸○○所有、移轉所
      有權應有部分各十萬分之二四九一登記為原告戊○○所有
      、移轉所有權應有部分各十萬分之三一八八為原告子○○
      、庚○○、辛○○、壬○○四人公同共有。（二）備位聲
      明（一）：被告乙○○應將坐落臺中縣大雅鄉○○段十之
      一地號面積二十四平方公尺、同段十四地號面積一千五百
      四十平方公尺、同段十五地號面積一千三百五十四平方公
      尺、同段二十地號面積二百一十平方公尺、同段二十之一
      地號面積一百九十平方公尺土地所有權應有部分各十萬分
      之六一七七辦理返還信託移轉登記為被告巳○○所有，並
      由被告巳○○移轉所有權應有部分各十萬分之四九八登記
      為原告癸○○所有、移轉所有權應有部分各十萬分之二四
      九一登記為原告戊○○所有、移轉所有權應有部分各十萬
      分之三一八八為原告子○○、庚○○、辛○○、壬○○四
      人公同共有。備位聲明（二）：被告乙○○應將坐落臺中
      縣大雅鄉○○段十之一地號面積二十四平方公尺、同段十
      四地號面積一千五百四十平方公尺、同段十五地號面積一
      千三百五十四平方公尺、同段二十地號面積二百一十平方
      公尺、同段二十之一地號面積一百九十平方公尺土地所有
      權應有部分各十萬分之六一七七辦理返還信託移轉登記為
      被告丙○○○、丑○○、己○○○、甲○○○、寅○○、
      卯○○、辰○○、原告子○○、庚○○、辛○○、壬○○
      公同共有後，再移轉登記為被告巳○○所有，及被告丑○○、巳○○應連帶給付原告癸○○新臺幣三十萬元，連帶
      給付原告戊○○新台幣一百五十萬元，連帶給付原告子○○、庚○○、辛○○、壬○○新台幣一百九十二萬元，暨
      均自民國八十九年一月二十六日起至清償日止按年息百分
      之五計算之利息。
二、被告乙○○、丙○○○則以：
（一）原告主張依據八十九年一月二十五日簽訂之協議書，被告
      乙○○應將系爭土地特地範圍面積之土地所有權，移轉予
      魏金火之繼承人。惟基於被告乙○○與魏金火之信託關係
      ，魏金火所有之系爭信託財產為土地所有權二分之一，而
      非系爭土地中特定範圍面積之土地，原告主張被告應移轉
      系爭土地特定坪數之土地所有權予魏金火之繼承人，尚非
      有據。
（二）再者，上述遺產屬於全體繼承人公同共有未得全體繼承人
      同意，不得為處分行為或其他權利之行使。八十九年一月
      二十五日簽訂之協議書乃係就公同共有物之處分行為，應
      屬無效，自無拘束其他繼承人之效力。
（三）再者，被告乙○○另案向鈞院聲請查封被告巳○○請求移
      轉上開土地及建物所有權應有部分之權利（本院九十五年
      六月二十六日九十五年度執七字第二三九六七號執行命令
      ）。被告巳○○對上開房地已喪失處分之權利，原告自不
      得代位行使巳○○之權利。又原告備位聲明主張，其欲保
      全對於被告巳○○之金錢債權，必須以被告巳○○已陷於
      無資力或資力不足而有保全之必要，原告始能代位行使被
      告巳○○之權利，然原告並未就此保全之要件為相當之主
      張及舉證，自無理由等語資為抗辯。並聲明原告之訴駁回
      。
三、被告辰○○未於最後言詞辯論期日到庭，據其以前到庭之聲
    明以：原告之訴駁回。
四、被告丑○○、巳○○未於最後言詞辯論期日到庭，據其二人
    提出之書狀略以：八十八年十月三十一日在豐原市市○街十
    八號召開債權會議，會議結論為：系爭房地售出後，償還彰
    化銀行貸款兩筆（四百萬、三百萬），剩餘款項由債權人依
    比例分配。系爭房地被告乙○○持分六分之三，被告丑○○
    除原有持分六分之一外，於八十八年向訴外人午○○○以每
    坪六萬元購得持分六分之一後，共有六分之二約三百四十坪
    。系爭房地因信託在被告乙○○名下，因乙○○既未出售土
    地並返還售地所得或返還信託土地，致債務人丑○○、巳○○無法履行債務等語置辯。
五、被告己○○○、甲○○○、寅○○、卯○○均未於言詞辯論
    期日到場，亦未提出準備書狀作何聲明或陳述。
參、
一、不爭執之事項：
（一）魏金火、乙○○、丑○○、巳○○、卯○○、魏謝素真、
      辰○○、午○○○於七十九年九月十三日簽訂協議書一份
      。
（二）癸○○、謝素真、戊○○、魏淑英於八十九年一月二十五
      日簽訂協議書一份。
（三）魏素真另案請求被告乙○○等返還信託土地業經本院以九
      十四年度訴字第二一三五號判決，並經臺灣高等法院臺中
      分院以九十五年度上字第一七三號判決。
（四）魏金火於八十四年一月十日死亡，繼承人謝魏淑英於八十
      九年七月二十三日死亡，魏金火死亡後之繼承人有：丙○○○、丑○○、子○○、庚○○、辛○○、壬○○、己○○○、甲○○○、寅○○、卯○○、辰○○計十一人。巳
      ○○、魏謝素真、午○○○係魏金火的媳婦，並非繼承人
      。
（五）門牌號碼臺中縣大雅鄉○○村○○路六之一、六之二號工
      廠之土地及建物（即坐落臺中縣大雅鄉○○段十之一地號
      、同段十四地號、同段十五地號、同段二十地號、同段二
      十之一地號土地，及其上第十三建號、第十四建號、第十
      五建號、第十六建號建物），其所有權應有部分各二分之
      一，係魏金火生前信託在被告乙○○名上，被告乙○○應
      於八十年農曆元月一日返還系爭信託財產予魏金火。
（六）魏金火已於八十四年一月十日死亡、魏金火與被告乙○○
      間之信託契約關係已消滅、被告乙○○即有將上開土地、
      建物應有部分各二分之一移轉登記予魏金火之繼承人即丙○○○等十一位繼承人之義務。
（七）魏金火生前已將信託予被告乙○○之上開土地、建物應有
      部分各二分之一，平均贈與巳○○、魏謝素真、午○○○
      （即受贈人各得請求乙○○移轉登記系爭土地、建物所有
      權應有部分各六分之一的權利）。
（八）被告乙○○、訴外人張仲仁以對被告丑○○、巳○○之債
      權聲請本院民事執行處核發執行命令，扣押被告丑○○得
      請求被告乙○○移轉系爭房地各應有部分二分之一予被告
      丑○○及其他繼承人公同共有之債權，及被告巳○○得請
      求丙○○○等十一人移轉系爭房地各應有部分六分之一之
      債權。
二、爭執之事項：
（一）原告等可否以被告丑○○、巳○○於八十九年一月二十五
      日所簽之協議書，代位被告巳○○請求魏金火之全體繼承
      人丙○○○等十一人，分別移轉系爭土地之應有部分十萬
      分之四九八予原告癸○○、十萬分之二四九一予原告戊○○、各十萬分之三一八八予原告子○○、庚○○、辛○○
      、壬○○？
（二）被告乙○○、訴外人張仲仁以對被告丑○○、巳○○之債
      權聲請本院民事執行處核發執行命令，扣押被告丑○○得
      請求被告乙○○移轉系爭房地各應有部分二分之一予被告
      丑○○及其他繼承人公同共有之債權，及被告巳○○得請
      求丙○○○等十一人移轉系爭房地各應有部分六分之一之
      債權，對本件之請求有無影響？
肆、得心證之理由：
一、本件原告主張：（一）系爭房地雖以被告乙○○名義登記為
    所有權人，惟該等房地實為已故魏金火與被告乙○○所共有
    ，並由魏金火將應有部分二分之一信託在被告乙○○名下。
    嗣於七十九年九月十八日，魏金火、被告乙○○、丑○○、
    巳○○、卯○○、辰○○、與訴外人午○○○、魏謝素真，
    共同簽訂協議書，約定魏金火將其上開房地信託登記之應有
    部分二分之一，平均分配予三位媳婦，即被告巳○○及訴外
    人魏謝素真、午○○○，各取得持分各六分之一，並明定自
    八十年農曆元月一日起生效履行，而魏金火已於八十四年一
    月四日死亡，被告丙○○○等十一人為法定繼承人。（二）
    被告丑○○積欠原告癸○○三十萬元、原告戊○○一百五十
    萬元、訴外人魏謝素真一百三十八萬元、謝魏淑英一百九十
    二萬元，合計為五百一十萬元。由被告巳○○擔任被告丑○○之連帶保證人，於八十九年一月二十五日，共同簽訂協議
    書，約定被告丑○○願以系爭土地之持分抵償債務，被告巳
    ○○為被告丑○○之連帶保證人，惟被告丑○○、巳○○迄
    未履行系爭協議書之約定等情，業據原告提出之繼承系統表
    及戶籍謄本十一份、土地登記謄本五份、建物登記謄本四份
    、七十九年九月十八日協議書一份、八十九年一月二十五日
    協議書一份、準備書狀一份、存證信函一份在卷可參，被告
    乙○○、丙○○○對此部分亦不爭執，自堪信為真實。
二、又被告乙○○、丙○○○抗辯稱：被告乙○○、訴外人張仲
    仁以對被告巳○○、丑○○之執行名義，聲請本院執行處扣
    押被告巳○○請求被告丙○○○等十一人移轉系爭房地應有
    部分各六分之一之債權，及被告丑○○請求被告乙○○移轉
    系爭房地應有部分各二分之一予被告丑○○與其他繼承人公
    同共有之債權，經本院核發中院慶民執95執七字第23967、
    239 68號執行命令，禁止被告巳○○請求被告丙○○○等十
    一人移轉系爭房地應有部分各六分之一，被告丙○○○等十
    一人亦不得對被告巳○○履行；暨禁止被告丑○○請求被告
    乙○○移轉系爭房地應有部分各二分之一予被告丙○○○等
    十一人，被告乙○○亦不得對被告丑○○履行等事實，亦有
    本院95年度民執七字第23967號執行命令影本一件，附卷可
    憑。
    原告對此亦不爭執，此部分亦可信為真實。
三、本件應審酌之爭點為：
（一）原告等可否以被告丑○○、巳○○於八十九年一月二十五
      日所簽之協議書，代位被告巳○○請求魏金火之全體繼承
      人丙○○○等十一人，分別移轉系爭土地之應有部分十萬
      分之四九八予原告癸○○、十萬分之二四九一予原告戊○○、各十萬分之三一八八予原告子○○、庚○○、辛○○
      、壬○○？
    1.原告主張被告丑○○積欠原告癸○○三十萬元、原告戊○○一百五十萬元，原告子○○、庚○○、辛○○、壬○○
      之被繼承人謝魏淑英一百九十二萬元。嗣於八十九年一月
      二十五日，被告丑○○以巳○○為連帶保證人與原告癸○○、訴外人魏謝素貞、原告戊○○、魏謝淑英共同簽訂協
      議書，被告巳○○則為被告丑○○之連帶保證人一節，據
      原告提出該協議書影本一紙為證。是以，原告等能否代位
      被告巳○○請求魏金火之全體繼承人，依據八十九年一月
      二十五日協議書，移轉系爭房地應有部分若干予原告等人
      ，其應審酌之重點在於，該協議書是否係以「不能之給付
      」為契約標的，該協議書應而無效？
    2.上開八十九年一月二十五日之協議書記所載：「甲方（被
      告丑○○）因積欠乙方（癸○○、魏謝素貞、戊○○、魏
      謝淑英）癸○○新臺幣一百五十萬元正，願以台中縣大雅
      鄉○○村○○路六之一、六之二號工廠約一千坪、持分六
      分之二，願以其上五坪過戶於癸○○抵債務新台幣三十萬
      元正，過戶二十三坪於謝素真抵債務新台幣一百三十八萬
      元正，過戶二十五坪於戊○○抵債務新台幣一百五十萬元
      正，過戶三十二坪於魏淑英抵債務新台幣一百九十二萬餘
      元正．．．。」被告巳○○則為甲方（即被告丑○○）之
      連帶保證人。
    3.另依據七十九年九月十八日之協議書所載，魏金火、被告
      乙○○、丑○○、巳○○、卯○○、辰○○、與訴外人午
      ○○○、魏謝素真，共同簽訂協議書，約定魏金火將其系
      爭房地信託登記在乙○○名下之應有部分二分之一，平均
      分配予三位媳婦，即被告巳○○及訴外人魏謝素真、午○○○，各取得持分各六分之一。
    4.由上開兩份協議書記載之內容可知，被告巳○○依據七十
      九年九月十八日之協議書，取得系爭房地應有部分「六分
      之一」。然依八十九年一月二十五日協議書所載，丑○○
      係以系爭房地持分「六分之二」作為抵償債務之內容，而
      八十九年一月二十五日協議書之主債務人為被告丑○○。
      顯見主債務人丑○○並非僅以連帶保證人即被告巳○○，
      依前開七十九年九月十八日協議書取得之系爭房地應有部
      分六分之一，做為清償借款債務之替代，而係包括丑○○
      自己持有之系爭房地應有部分六分之一。
    5.又被告丑○○、巳○○於八十七年元月二日，以價金九百
      萬元之代價，向訴外人午○○○、辰○○購買系爭房地持
      分六分一等情，有被告丑○○、巳○○提出之買賣契約書
      影本一件，在卷可憑。證人午○○○（更改姓名為魏美蓁
      ）亦到庭證述稱：七十九年協議書並無意見。八十七年元
      月二日買賣契約書亦係其親自簽署，但買賣細節均由被告
      辰○○處理（本院九十六年三月十五日言詞辯論筆錄參照
      ）。足見丑○○以系爭房地六分之二作為債務之擔保，並
      非無據。
    6.由上述情節可知，上開八十九年一月二十五日之協議書簽
      定時，系爭房地所有人之一魏金火已於八十四年一月十日
      死亡，足見原告癸○○等人簽定八十九年一月二十五日之
      協議書時，系爭房地應為魏金火之繼承人丙○○○等十一
      人繼承。而按繼承人有數人時，在分割遺產前，各繼承人
      對於遺產全部為公同共有；公同共有物之處分，及其他之
      權利行使，應得公同共有人全體之同意，民法第一千一百
      五十一條、第八百二十八條第二項雖定有明文。丙○○○
      等十一人所繼承之「請求乙○○返還系爭房地應有部分各
      二分之一之權利」，應屬丙○○○等十一人公同共有之權
      利，其處分及其他權利之行使，雖應得全體繼承人即丙○○○等十一人同意。然被告巳○○及訴外人午○○○均非
      魏金火之繼承人，被告巳○○以受贈所得之系爭房地持分
      六分之一為被告丑○○上開債務之連帶保證人，顯非處分
      遺產之行為。而訴外人午○○○將受贈所得之系爭房地持
      分六分之一讓與被告丑○○，丑○○再以購自午○○○之
      六分之一持分為擔保，簽訂八十九年一月二十五日之協議
      書，亦難認係處分公同共有遺產之行為。上開原告癸○○
      、訴外人魏謝素真、戊○○及魏淑英（原告子○○、庚○○、辛○○、壬○○之被繼承人）等人，於八十九一月二
      十五日簽訂之協議書，既非處分魏金火遺產之行為，即非
      以不能之給付為標的，而無民法第二百四十六條第一項前
      段規定之適用，該協議書並非無效。
    7.又依據八十九年一月二十五日協議書，被告丑○○及巳○○，雖應移轉特定土地面積予原告等人。然該協議書內容
      亦載明被告丑○○、巳○○係以系爭房地持分「六分之二
      」為債務之清償。則依協議書所載，是否為「特定位置之
      土地」，而不得將二十三坪土地所換算之應有部分萬分之
      二二九，自難遽論。且解釋契約，須探求當事人立約時之
      真意，不能拘泥於所用之文字。而依據前開證人午○○○
      所為證言，亦可得知本件當事人關於系爭房地所立之書面
      ，並無因為記載為比例或特定之面積坪數，而有所謂「抽
      象存在」或「特定位置」之認識。自難僅因契約所用文字
      之不同，而認八十九年一月二十五日之協議書，係以不能
      之給付為契約之標的而為無效。
    8.查系爭房地其所有權應有部分各二分之一，係魏金火生前
      信託在被告乙○○名下，今魏金火已於八十四年一月十日
      死亡，魏金火與被告乙○○間之信託契約消滅，被告乙○○即有將上開土地應有部分各二分之一移轉登記予魏金火
      繼承人即被告丙○○○、丑○○、己○○○、甲○○○、
      寅○○、卯○○、辰○○、原告子○○、庚○○、辛○○
      、壬○○之義務。又魏金火生前有將系爭信託予乙○○之
      上開土地、建物應有部分各二分之一，平均贈與被告巳○○及訴外人魏謝素真、午○○○（即受贈人各得請求移轉
      登記系爭土地、建物所有權應有部分六分之一之權利）。
      而本件原告癸○○、戊○○、子○○、庚○○、辛○○、
      壬○○為被告巳○○之債權人，對被告巳○○就系爭土地
      ，各有請求移轉登記應有部分各十萬分之四九八、十萬分
      之二四九一、十萬分之三一八八之權利。被告巳○○為被
      告丙○○○、丑○○、己○○○、甲○○○、寅○○、卯
      ○○、辰○○、原告子○○、庚○○、辛○○、壬○○等
      人之債權人，就系爭土地有請求其等移轉登記應有部分六
      分之一之權利，而被告丙○○○、丑○○、己○○○、甲○○○、寅○○、卯○○、辰○○、原告子○○、庚○○
      、辛○○、壬○○等人，有請求被告乙○○移轉登記系爭
      土地應有部分六分之一之權利，惟被告巳○○怠於對魏金
      火之繼承人請求履行移轉登記之權利，而上開魏金火之繼
      承人亦未對被告乙○○行使請求移轉登記系爭土地應有部
      分六分之一之權利。按債務人怠於行使其權利時，債權人
      因保全債權，得以自己之名義，行使其權利，民法第二四
      二條前段定有明文。是原告癸○○、戊○○、子○○、庚○○、辛○○、壬○○基於代位權之行使及請求被告巳○○履行契約承諾之法律關係，起訴請求被告乙○○應將系
      爭土地所有權應有部分十萬分之六一七七，移轉登記為被
      告丙○○○、丑○○、己○○○、甲○○○、寅○○、卯
      ○○、辰○○、原告子○○、庚○○、辛○○、壬○○公
      同共有後，再移轉登記為被告巳○○所有。被告巳○○再
      分別移轉系爭土地之應有部分十萬分之四九八予原告癸○○、十萬分之二四九一予原告戊○○、各十萬分之三一八
      八予原告子○○、庚○○、辛○○、壬○○，於法自屬有
      據。
（二）被告乙○○、訴外人張仲仁以對被告丑○○、巳○○之債
      權聲請本院民事執行處核發執行命令，扣押被告丑○○得
      請求被告乙○○移轉系爭房地各應有部分二分之一予被告
      丑○○及其他繼承人公同共有之債權，及被告巳○○得請
      求丙○○○等十一人移轉系爭房地各應有部分六分之一之
      債權，對本件之請求有無影響？
    1.被告乙○○、訴外人張仲仁以對被告巳○○、丑○○之執
      行名義，聲請本院民事執行處扣押被告巳○○請求被告丙○○○等十一人移轉系爭房地應有部分各六分之一之債權
      ，及被告丑○○請求被告乙○○移轉系爭房地應有部分各
      二分之一予被告丑○○與其他繼承人公同共有之債權，經
      本院民事執行處核發中院慶民執九五執七字第二三九六七
      、二三九六八號執行命令，禁止被告巳○○請求被告丙○○○等十一人移轉系爭房地應有部分各六分之一，被告丙○○○等十一人亦不得對被告巳○○履行；暨禁止被告丑
      ○○請求被告乙○○移轉系爭房地應有部分各二分之一予
      被告丙○○○等十一人，被告乙○○亦不得對丑○○履行
      ，此經本院調閱上開執行卷宗詳閱屬實。並有被告乙○○
      提出之本院執行命令影本一紙，在卷可憑。
    2.按債務人對於第三人之金錢債權，經執行法院發扣押命令
      禁止債務人收取或為其他處分後，債務人對第三人提起給
      付訴訟，僅屬保存債權之行為，無礙執行效果，尚非不得
      為之（最高法院九十一年度台上字第八一二號判例參照）
      又。執行法院就執行債務人對於第三債務人之金錢債權發
      扣押命令，旨在排除執行債務人妨害執行債權人債權滿足
      之處分行為，執行債務人受領清償之權源，固因此而受限
      制，惟其為該債權主體之地位並未喪失，苟於執行債權人
      之債權無影響，自尚得行使其權利。因執行債務人對第三
      債務人提起給付訴訟，於訴訟階段僅屬保存債權之行為，
      尚不至妨礙執行債權人之滿足，即非不得為之。倘執行債
      務人怠於行使此項權利，執行債權人自得依民法第242 條
      規定代位行使之（最高法院八十九年度台上字第四九八號
      判決意旨參照）。再者，扣押命令禁止處分之效力，旨在
      排除執行債務人妨害執行債權人債權滿足之處分行為，執
      行債務人雖喪失處分權，但其為債權主體之地位，並不因
      該債權被扣押而受影響。故執行債務人自得為保存債權之
      行為，執行債務人提起給付訴訟，於訴訟階段，尚不致妨
      礙執行債權人債權之滿足，故執行債務人為保存其債權，
      自得對第三人提起給付訴訟，且扣押命令之核發並不構成
      扣押債權時效中斷之事由，如不許執行債務人提起給付訴
      訟，於假扣押或強制執行停止之情形，因執行債權人尚不
      能收取債權，只有強使執行債務人坐令時效完成，殊無是
      理，自應許執行債務人提起給付訴訟，僅執行債務人之給
      付訴訟獲勝訴之確定判決，於聲請強制執行時，若有妨礙
      執行債權人之債權滿足，應受限制，否則第三債務人、執
      行債權人得聲明異議（請參見張登科著，強制執行法，九
      十三年二月，第435頁）。
    3.本件原告代位行使被告巳○○對被告乙○○之信託物返還
      請求權，訴請被告乙○○應將坐落臺中縣大雅鄉○○段十
      之一地號面積二十四平方公尺、同段十四地號面積一千五
      百四十平方公尺、同段十五地號面積一千三百五十四平方
      公尺、同段二十地號面積二百一十平方公尺、同段二十之
      一地號面積一百九十平方公尺土地所有權應有部分各十萬
      分之六一七七辦理返還信託移轉登記為被告丙○○○、丑
      ○○、己○○○、甲○○○、寅○○、卯○○、辰○○、
      原告子○○、庚○○、辛○○、壬○○公同共有後，再移
      轉登記為被告巳○○所有，並由被告巳○○移轉所有權應
      有部分各十萬分之四九八登記為原告癸○○所有、移轉所
      有權應有部分各十萬分之二四九一登記為原告戊○○所有
      、移轉所有權應有部分各十萬分之三一八八為原告子○○
      、庚○○、辛○○、壬○○四人公同共有。雖經本院民事
      執行處核發執行命令，禁止被告巳○○請求被告丙○○○
      等十一人移轉系爭房地應有部分各六分之一，及被告丑○○請求被告乙○○移轉系爭房地應有部分各二分之一予被
      告丙○○○等十一人。然依前揭說明，應認現階段之訴訟
      行為，尚不致妨礙執行債權人乙○○、張仲仁債權之滿足
      ，自應許原告提起本件訴訟，而不受本院執行處核發中院
      慶民執九十五年度執七字第二三九六七、二三九六八號執
      行命令之影響。則被告乙○○、丙○○○抗辯原告之請求
      處於給付不能之狀態，及有礙訴外人張仲仁聲請強制執行
      之效果，仍屬不得為之等語，均無可採。
四、被告乙○○另抗辯稱，訴外人午○○○之請求權，已罹於十
    五年消滅時效，被告乙○○基此亦為拒絕履行之抗辯云云。
    然查，依據七十九年九月十八日之協議書所載，魏金火、被
    告乙○○、丑○○、巳○○、卯○○、辰○○、與訴外人午
    ○○○、魏謝素真，共同簽訂協議書，約定魏金火將其系爭
    房地信託登記在乙○○名下之應有部分二分之一，平均分配
    予三位媳婦，即被告巳○○及訴外人魏謝素真、午○○○，
    各取得持分各六分之一。顯見魏謝素真、午○○○、巳○○
    三人之請求權個別獨立，訴外人午○○○之請求是否罹於時
    效，對於魏謝素真、巳○○之權利不生影響，且非本件審酌
    之爭點。被告乙○○亦不得以訴外人午○○○之請求是否罹
    於時效，而為拒絕履行之抗辯，被告乙○○此項抗辯，難認
    有據。
五、綜上所述，原告癸○○、戊○○、子○○、庚○○、辛○○
    、壬○○基於代位權之規定、繼承法則及贈與物交付請求權
    ，訴請被告乙○○應將坐落臺中縣大雅鄉○○段十之一地號
    面積二十四平方公尺、同段十四地號面積一千五百四十平方
    公尺、同段十五地號面積一千三百五十四平方公尺、同段二
    十地號面積二百一十平方公尺、同段二十之一地號面積一百
    九十平方公尺土地所有權應有部分各十萬分之六一七七辦理
    返還信託移轉登記為被告丙○○○、丑○○、己○○○、甲○○○、寅○○、卯○○、辰○○、原告子○○、庚○○、
    辛○○、壬○○公同共有後，再移轉登記為被告巳○○所有
    ，並由被告巳○○移轉所有權應有部分各十萬分之四九八登
    記為原告癸○○所有、移轉所有權應有部分各十萬分之二四
    九一登記為原告戊○○所有、移轉所有權應有部分各十萬分
    之三一八八為原告子○○、庚○○、辛○○、壬○○四人公
    同共有，於法有據，應予准許。
六、末按預備之合併，係附有先位之訴無理由，始求法院就備位
    之訴為判決，先位之訴有理由，則不求法院就備位之訴為判
    決之條件之合併。本件經審理結果認原告先位之訴有理由，
    自無庸再予審究備位之訴之必要。又本件判決之基礎已臻明
    確，兩造其餘攻擊防禦方法，經審酌後，核與判決結果不生
    影響，爰不一一論述，均併予敘明。
七、訴訟費用負擔之依據：民事訴訟法第八十五條第二項。
中　　華　　民　　國　　96　　年　　4　　 月　  23　　日
                  家事法庭  法  官   林三元
以上正本係照原本作成。
如對本判決上訴，須於判決送達後二十日內向本院提出上訴狀。
中　　華　　民　　國　　95　　年　　5　　 月　　  　　日
                            書記官
